臺灣高等法院臺中分院刑事判決　　　　100年度上易字第270號
上　訴　人　臺灣臺中地方法院檢察署檢察官
被　　　告　廖育晟
上列上訴人因被告毀損債權案件，不服臺灣臺中地方法院99年度
易字第2546號中華民國100年1月14日第一審判決（起訴案號：臺
灣臺中地方法院檢察署99年度偵字第13557號），提起上訴，本
院判決如下：
    主  文
上訴駁回。
    理  由
一、公訴意旨略以：被告廖育晟（原名廖學鵬）前因積欠陳張阿
    嬌新臺幣（下同）90萬元之借款，雙方曾於民國98年6月9日
    經臺中縣豐原市調解委員會調解成立，立有調解書乙紙，約
    定自98年9月10日起至99年5月10日止，每月10日清償10萬元
    ，上開調解結果並於98年6月15日經臺灣臺中地方法院准予
    核定在案。惟廖育晟於上開履行期間分文未付，陳張阿嬌乃
    於98年10月9日向臺灣臺中地方法院聲請強制執行廖育晟名
    下之財產，詎廖育晟於將受強制執行之際，竟基於損害陳張
    阿嬌債權之意圖，於98年11月11日，將其所有址設臺中縣豐
    原市（現已改制為臺中市豐原區○市○街99號1樓之「新泰
    隆布行」變更名稱為「新泰行」，負責人則變更登記為其罹
    有重度智障之子廖偉伸（業經撤回告訴，另經檢察官為不起
    訴處分確定），致使陳張阿嬌於98年11月27日，偕同臺灣臺
    中地方法院執行查封人員，至上址欲查封「新泰隆布行」之
    營業商品時，因負責人變更，而無法查封。因認被告廖育晟
    係犯刑法第356條之損害債權罪嫌等語。
二、按告訴乃指由犯罪被害人或其他有告訴權人，向偵查機關陳
    述犯罪嫌疑事實，表明請求追訴犯罪嫌疑人之意思表示。對
    於國家是否發動追訴及刑罰權，則繫諸有告訴權之人是否提
    出告訴而定，當告訴乃論案件，經告訴權人合法撤回告訴時
    ，訴追條件即已有所欠缺，偵查機關即應停止追訴，於偵查
    中，檢察官即應以告訴經撤回為由為不起訴處分，於第一審
    法院應諭知不受理之判決。次按被告未經審判證明有罪確定
    前，推定其為無罪，刑事訴訟法第154條第1項定有明文，此
    即無罪推定原則，基此，被告在未經有罪判決確定前，應推
    定其為無罪之人，故而，在偵查或終審判決確定前階段，對
    於被告是否有為遭指訴之犯罪事實，仍屬未定，更遑論共犯
    關係的確認，因此，所謂告訴之主觀不可分原則中所指的「
    共犯」，除當然包括實質上具有共犯關係者外，更擴及告訴
    人所告訴或從偵查機關偵查及起訴對象，形式上具有共犯關
    係者而言，否則，如僅侷限於實質上有共犯關係者，縱然，
    告訴人撤回告訴，偵查機關或審判機關仍須就有無犯罪事實
    、犯罪嫌疑人及共犯關係等事項，作實質性偵查或審理，勢
    將使告訴之提出或撤回與否作為控管追訴程序進行之功能，
    形同虛設，自非立法者之原意，從而，告訴不可分原則共犯
    之認定，只要從形式或實質上認具有共犯關係者，均有其適
    用（臺灣高等法院95年度刑事法律座談會決議參照）。
三、本件檢察官起訴意旨認被告廖育晟係犯刑法第356條之損害
    債權罪，依同法第357條規定，為告訴乃論之罪。而原審參
    照告訴代理人所記載之告訴狀內容觀之（臺灣臺中地法院檢
    察署99年度他字卷第154號偵查卷第3至6頁，其告訴狀並提
    及：「被告2人就上開損害債權犯行，有犯意之聯絡及行為
    之分擔，應為共同正犯」等文），係認定被告廖育晟與另案
    被告廖偉伸共同犯上揭損害債權行為，偵查中檢察官亦以被
    告身分傳訊廖育晟與廖偉伸2人，則被告廖育晟與另案被告
    廖偉伸在形式上即具有共同正犯關係，縱然事後證明2人實
    質上並無共犯關係，則告訴代理人逕而對另案被告廖偉伸撤
    回告訴，其撤回告訴效力仍及於被告廖育晟，合先敘明。
四、又按告訴乃論之罪，其告訴經撤回者，應諭知不受理之判決
    ；又告訴乃論之罪，於偵查中對於共犯之一人撤回告訴者，
    其效力及於其他共犯，均應為不起訴處分；如應不起訴而起
    訴者，其起訴之程序即屬違背規定，法院應諭知不受理之判
    決；又第367條之判決及對於原審諭知管轄錯誤、免訴或不
    受理之判決上訴時，第二審法院認其為無理由而駁回上訴，
    或認為有理由而發回該案件之判決，得不經言詞辯論為之。
    刑事訴訟法第239條前段、第252條第5款、第303條第1款、
    第372條分別定有明定。查本件被告廖育晟係經檢察官以涉
    犯刑法第356條損害債權罪起訴，則依同法第357條之規定，
    本件須告訴乃論。而依告訴狀意旨及檢察官偵查中之認定，
    係認定被告與另案被告廖偉伸共犯上揭損害債權犯行，業如
    前述，茲因告訴代理人於偵查中已於99年年5月17日檢察官
    偵查中對共同正犯即另案被告廖偉伸撤回告訴，並經臺灣臺
    中地方法院檢察署檢察官以該事由為不起訴處分在案，有刑
    事撤回告訴狀（附於上揭偵查卷第70頁）及該署檢察官99年
    度偵字第13557號不起訴處分書各1份在卷可稽，依前開說明
    ，其撤回告訴之效力自應及於其他共犯即本案被告廖育晟，
    則檢察官對於本件被告廖育晟部分，本應為不起訴處分，竟
    予以起訴，其起訴之程序即屬違背規定（最高法院82年度臺
    非字第380號判決參照），原審因此諭知被告之毀損債權案
    件為不受理判決，核其認事用法並無違誤。檢察官上訴意旨
    認：本件檢察官起訴書之犯罪事實記載，並未指被告就其毀
    損告訴人陳張阿嬌債權之行為與廖偉伸有犯意聯絡而有共犯
    關係，因此，告訴人於偵查中撤回對於廖偉伸之刑事告訴，
    應不及於被告等語，顯然忽視告訴人代理人於告訴狀所載：
    「被告二人（指偵查中被告廖育晟、廖偉伸）就上開損害債
    權犯行，有犯意之聯絡及行為之分擔，應為共同正犯」等文
    ，於偵查中告訴之對象，係以被告廖育晟、廖偉伸共犯毀損
    債權犯行，其2人均為告訴對象，形式上具有共犯關係，故
    檢察官雖以被告廖育晟單獨涉犯上開毀損債權罪起訴，告訴
    代理人於偵查中對共犯廖偉伸撤回告訴，及基於告訴不可分
    原則其撤回告訴之效力及於本案被告廖育晟乙事，仍生不影
    響。故檢察官之上訴，並無理由，應予駁回，並依上開法律
    規定，不經言詞辯論為之。
據上論斷，依刑事訴訟法第372條、第368條，判決如主文。
中    華    民    國   100    年    2     月    25    日
            刑事第九庭    審判長法  官  江  德  千
                                法  官  賴  妙  雲
                                法  官  陳  宏  卿
以上正本證明與原本無異。
不得上訴。
                                書記官  林  振  甫
中    華    民    國   100    年    2     月    25    日